臺灣板橋地方法院刑事判決　　　　　　　96年度訴字第2489號
公　訴　人　臺灣板橋地方法院檢察署檢察官
被　　　告　乙○○
選任辯護人　劉興業律師
上列被告因偽造文書案件，經檢察官提起公訴（96年度偵字第90
88號），被告於本院準備程序進行中就被訴事實為有罪之陳述，
經本院合議庭裁定進行簡式審判程序，並判決如下：
    主  文
乙○○行使偽造私文書，足以生損害於公眾及他人，處有期徒刑
陸月，如易科罰金，以銀元佰元即新臺幣玖佰元折算壹日；減
為有期徒刑月，如易科罰金，以銀元佰元即新臺幣玖佰元折
算壹日。偽造之「甲○○」印章壹枚、如附表所示文件上偽造之
「甲○○」印文計枚，均沒收。
    事  實
一、乙○○係址設臺北市士林區○○○路○ 段114 巷36弄12號（
    起訴書誤載為「臺北縣中和市○○路7330之3 號」）茂健行
    有限公司（下稱茂健行）之實際負責人，乙○○明知甲○○
    並未同意擔任茂健行董事，竟未經甲○○之授權或同意，即
    基於行使偽造私文書及使公務員登載不實之犯意，於民國88
    年3 月6 日前1 、2 日，在臺北市○○○路附近某刻印店，
    利用不知情之某成年刻印匠，偽刻甲○○印章1 枚後，即持
    之蓋用於如附表編號1 所示之茂健行有限公司變更登記申請
    書暨附件（其上計有偽造之甲○○印文2 枚）上，而偽造表
    明茂健行之董事由乙○○變更為甲○○此一內容不實之私文
    書，再將上開內容不實私文書，於88年3 月6 日提出於臺北
    市政府建設局而行使之，致不知情之臺北市政府建設局公務
    員因將前揭不實之茂健行變更登記事項，於同年月17日登載
    於職務上所掌管如附表編號2 所示之茂健行有限公司變更登
    記事項卡，並持乙○○提供之上開偽造「甲○○」印章蓋用
    其上，足以生損害於甲○○及臺北市政府建設局辦理公司股
    份變更登記事項之正確性。
二、案經甲○○訴由臺灣板橋地方法院檢察署檢察官偵查後起訴
    。
    理  由
一、認定犯罪事實所憑之證據及理由：
(一)、本件公訴人雖於起訴書中僅記載，被告持偽刻之甲○○印章
    ，擅自向主管機關變更甲○○為茂健行之負責人，致生損害
    於甲○○及公司登記資料之正確性，因認被告乃涉犯刑法第
    216 條、第210 條之行使偽造私文書罪嫌等語，然因依卷證
    資料，被告尚另有致不知情之臺北市政府建設局公務員將前
    揭不實之茂健行變更登記事項，登載於職務上所掌之有限公
    司變更登記事項卡之刑法第214 條使公務員登載不實罪嫌，
    是公訴人於本院準備程序中，補充被告尚另涉有刑法第214
    條之使公務員登載不實罪嫌，且認此部分與起訴之行使偽造
    私文書罪嫌部分，具有牽連犯之裁判上一罪關係，請求補充
    犯罪事實併予審理，經本院將公訴人前開補充意旨告知被告
    、辯護人後，其等均表示無意見，本院即以此為審理範圍，
    先此敘明。
(二)、訊據被告乙○○就上揭犯罪事實於本院審理中坦承不諱，核
    與證人即告訴人甲○○於警詢、偵查中證述情節大致相符，
    並有偽造之「茂健行有限公司變更登記申請書」、「茂健行
    有限公司變更登記事項卡」各1 份在卷可稽，足認被告前揭
    自白與事實相符，堪予採信，本件事證明確，被告犯行堪以
    認定。
二、新舊法比較：
(一)、刑法第2 條：
    查被告行為後，刑法第2 條第1 項業於94年2 月2 日以華總
    一義字第09400014901 號令修正公布，並自95年7 月1 日起
    施行；修正後刑法第2 條第1 項規定，已將新舊法律適用之
    「從新從輕」原則，改採「從舊從輕」原則，而此規定僅係
    規範行為後法律變更所生新舊法律比較適用之準據法，並非
    實體刑罰法律，自不生行為後法律變更之比較適用之問題，
    應逕行適用新法第2 條第1 項之規定。
(二)、刑法第41條規定：
    被告行為後，刑法第41條有關易科罰金之規定業經2 次修正
    （第1 次修正為90年1 月10日修正公布，同年月12日生效，
    第2 次修正係94年2 月2 日修正公布，並自95年7 月1 日起
    施行），第1 次修正係將刑法第41條原條文修正為第41條第
    1 項前段，並將得易科罰金之罪之範疇，從「犯最重本刑為
    3 年以下有期徒刑以下之刑之罪」，擴大為「犯最重本刑為
    5 年以下有期徒刑以下之刑之罪」，而本案被告所犯之行使
    偽造私文書罪及使公務員登載不實罪分別為「最重本刑5 年
    以下有期徒刑之罪」、「最重本刑3 年以下有期徒刑之罪」
    ，比較2 次修正前、後規定，適用第1 次修正後之規定（即
    中間時法），對被告並無不利；又被告第1 次修正前後之易
    科罰金折算標準，均係依修正前罰金罰鍰提高標準條例第2
    條前段規定（現已刪除），就其原定數額提高為100 倍折算
    1 日，是被告就第1 次修正前、後之易科罰金折算標準，均
    應以銀元300 元折算1 日，經折算為新臺幣後，同係以新臺
    幣900 元折算為1 日。至第2 次修正之刑法第41條第1 項前
    段規定，則修正為：「犯最重本刑為5 年以下有期徒刑以下
    之刑之罪，而受6 個月以下有期徒刑或拘役之宣告者，得以
    新臺幣1,000 元、2,000 元或3,000 元折算1 日，易科罰金
    」，即提高易科罰金之折算數額，是比較前開2 次刑法修正
    之行為時、中間時及裁判時之易科罰金折算標準，以中間時
    法即被告行為後、95年7 月1 日修正施行前之前開刑法相關
    規定（被告得易科罰金，且折算數額較低），最有利於被告
    。
(三)、刑法第55條牽連犯之規定：
    本件被告所犯行使偽造私文書及使公務員登載不實2 罪間具
    方法、目的之牽連關係，為牽連犯，依修正前即行為時之刑
    法第55條規定，應從一重之行使偽造私文書罪處斷；惟若依
    修正後之刑法，因已刪除牽連犯之規定，則所犯上述2 罪應
    依數罪併罰之規定分論併罰，據此，比較新舊法之規定，修
    正後之規定並非較有利於被告，依刑法第2 條第1 項，應適
    用行為時之法律，即適用修正前刑法第55條牽連犯之規定，
    從一重之行使偽造私文書罪處斷較有利於被告。
(四)、綜上所述，並依諸「新舊刑法關於刑之規定，雖同採從輕主
    義，係適用最有利於行為人之法律，既曰法律，自較刑之範
    圍為廣，比較時應就罪刑有關之共犯、未遂犯、連續犯、牽
    連犯、結合犯以及累犯加重、自首減輕、暨其他法定加減原
    因、與加減例等一切情形，綜其全部之結果，而為比較，再
    適用有利於行為人之法律處斷」（參照最高法院24年上字第
    4634號判例要旨）及修正後刑法第2 條第1 項前段、後段規
    定之「從舊、從輕」原則，爰依整體比較結果，一體適用被
    告行為後、95年7 月1 日修正施行前之刑法相關規定及罰金
    罰鍰提高標準條例第1 條前段、該條例廢止前第2 條規定，
    予以論處。
三、應適用之法律、科刑審酌事由及沒收物之處理：
(一)、核被告乙○○所為，係犯刑法第216 條、第210 條之行使偽
    造私文書罪、同法第214 條之使公務員登載不實罪。被告利
    用不知情之成年刻印匠偽刻「甲○○」印章1 枚，及其利用
    不知情之臺北市政府建設局公務員持偽刻之「甲○○」印章
    蓋用於茂健行有限公司變更登記事項卡上之行為，均為間接
    正犯；又被告偽造印章、印文為其偽造私文書、使公務員登
    載不實之階段行為、其偽造私文書之低度行為則為嗣後行使
    之高度行為所吸收，均不另論罪。被告所犯行使偽造私文書
    、使公務員登載不實2 罪間，有方法、目的之牽連關係，為
    牽連犯，爰依修正前刑法第55條規定，僅從一重之行使偽造
    私文書罪處斷。
(二)、茲審酌被告犯罪之動機、目的、手段、其所為已損害臺北市
    政府建設局對於公司登記事項管理之正確性，並造成甲○○
    之損害非微，暨其犯後坦承犯行，尚知悔悟等一切情狀，量
    處如主文所示之刑，並諭知如易科罰金之折算標準。末查，
    被告本件犯罪之時間係在96年4 月24日以前，且所犯之罪並
    無中華民國96年罪犯減刑條例第3 條所列情形，而其於偵查
    中雖曾經臺灣臺北地方法院檢察署檢察長於94年8 月1 日發
    布通緝，然乙○○旋於94年8 月3 日自行至臺灣臺北地方法
    院檢察署報到而自動歸案接受偵查、審判，是依前開減刑條
    第5條 規定意旨，仍符合減刑要件，爰依該條例第2 條第1
    項第3 款之規定，減其刑期二分之一，並諭知如如易科罰金
    之折算標準，以示儆懲。
(三)、如附表編號1 所示之文件既已於88年3 月6 日，送交臺北市
    政府建設局辦理茂健行變更登記事項，而由該局存檔；如附
    表編號2 所示之文件亦屬該局所有之文件，該2 份文件即非
    屬被告所有之物，然該等文件上偽造之「甲○○」印文計3
    枚，均係偽造之印文，不問屬於犯人與否，仍應依刑法第21
    9 條規定宣告沒收。另偽造之「甲○○」印章1 枚，固未扣
    案，然依其性質並非易於滅失之物，且無證據證明業已滅失
    ，爰併依刑法第219 條規定宣告沒收之。
據上論斷，應依刑事訴訟法第273 條之1 第1 項、第299 條第1
項前段，刑法第2 條第1 項前段、刑法第216 條、第210 條、第
214 條、第219 條，修正前刑法第55條後段，修正前刑法第41條
第1 項前段，罰金罰鍰提高標準條例第1 條前段、廢止前罰金罰
鍰提高標準條例第2 條，中華民國96年罪犯減刑條例第2 條第1
項第3 款、第7 條，判決如主文。
本案經檢察官郭季青到庭執行職務。
中　　華　　民　　國　　96　　年　　9 　　月　　10　　日
                刑事第十九庭法  官  陳明偉
上列正本證明與原本無異。
如不服本判決，應於判決送達後10日內向本院提出上訴狀（應附
繕本），上訴於臺灣高等法院。
                            書記官  強梅芳
中　　華　　民　　國　　96　　年　　9 　　月　　10　　日
附表：
┌──┬────────────┬──────────┐
│編號│ 文件名稱               │ 偽造署押、印文內容 │
├──┼────────────┼──────────┤
│    │88年3 月6 日「茂健行」有│偽造之「甲○○」印文│
│ 一 │限公司變更登記申請書及附│2 枚（見臺灣板橋地方│
│    │件                      │法院檢察署95年度偵字│
│    │                        │第20585 號偵查卷第19│
│    │                        │、20頁）            │
├──┼────────────┼──────────┤
│ 二 │88年3 月17日「茂健行有限│偽造之「甲○○」印文│
│    │公司」有限公司變更登記事│1 枚（見臺灣臺北地方│
│    │項卡                    │法院檢察署94年度偵字│
│    │                        │第6659號偵查卷第16頁│
│    │                        │）                  │
├──┴────────────┼──────────┤
│備          註                │計偽造之「甲○○」印│
│                              │文3枚               │
└───────────────┴──────────┘
附錄本案所犯法條全文
中華民國刑法第二百十六條
行使第二百十條至第二百十五條之文書者，依偽造、變造文書或
登載不實事項或使登載不實事項之規定處斷。
中華民國刑法第二百十條
偽造、變造私文書，足以生損害於公眾或他人者，處五年以下有
期徒刑。
中華民國刑法第二百十四條
(使公務員登載不實罪)
明知為不實之事項，而使公務員登載於職務上所掌之公文書，足
以生損害
於公眾或他人者，處三年以下有期徒刑、拘役或五百元以下罰金
。
